臺灣高等法院民事判決
109年度再字第41號
再審原告    陳盛意  


再審被告    林明成  

            林知佑  
上列當事人間租佃爭議再審之訴事件，再審原告對於中華民國10
9年3月11日本院108年度上更二字第141號確定判決提起再審，本
院判決如下：
    主      文
再審之訴駁回。
再審訴訟費用由再審原告負擔。
    事實及理由
一、本院108年度上更二字第141號租佃爭議事件於民國109年3月
    11日判決（下稱原確定判決），再審原告不服提起上訴，經
    最高法院於109年6月3日以109年度台上字第1370號裁定駁回
    上訴，再審原告於同年6月17日收受送達，其於同年7月17日
    提起本件再審之訴，未逾民事訴訟法第500條第1項、第2項
    規定之30日不變期間。
二、再審原告主張：原確定判決就耕地三七五減租條例（下稱減
    租條例）第16條「承租人不自任耕作將耕地轉租致租約無效
    」規定之承租人範圍，擴及承租人之子女，適用法規顯有錯
    誤；另以「訴外人陳運德所提出以陳金榮名義於62年間與陳
    双開簽立之覺書」，與「65年間以林明成、陳金榮、陳永溪
    三人名義之租約登記申請書」中「陳金榮」之印文相符，謂
    陳金榮有將原確定判決附表編號10至12所示土地（下稱編號
    10等土地）轉租，然再審被告從未證明用以比對真偽之65年
    租約登記申請書中「陳金榮」印文為真正，原確定判決無其
    他佐證，又未勘驗65年租約登記申請書之原本，逕認65年租
    約登記申請書上之陳金榮印文為真正，即作為比對62年覺書
    真偽之樣本，亦屬民事訴訟法第496條第1項第1款適用法規
    顯有錯誤。又原確定判決以非三七五租約當事人所簽之62年
    覺書為認定基礎，逕認系爭租約為無效，但伊於日前發現另
    一份經中壢市公所用印且於65年1月10日製作之租約登記申
    請書，其上之陳金榮印文明顯與62年覺書不符，益見62年覺
    書非真正；而系爭土地如有轉租，承租人自行耕作之面積理
    應減少，但伊迄今就榮南段286-7地號土地實際耕作面積仍
    為815.21平方公尺，與系爭租約所載面積相符，顯無轉租之
    可能，故原確定判決有判決適用法規顯有錯誤之情形。爰依
    民事訴訟法第496條第1項第1款、第13款提起再審之訴，再
    審聲明：㈠原確定判決廢棄。㈡上開廢棄部分，再審被告之上
    訴及假執行之聲請均駁回。
三、再審被告則以：再審原告所提出之再審事由均屬對法院依職
    權斟酌證據、認定事實之指摘，與民事訴訟法第496條第1項
    第1款規定適用法規顯有錯誤無涉。另案之「65年3月19日租
    約登記申請書」之陳金榮印文，經調查局鑑定與覺書陳金榮
    之印文型體大致疊合係真正，故再審原告所稱發現「65年1
    月10日租約登記申請書」上之陳金榮印文顯與「62年覺書」
    不符，可為有利之新證物云云，自不可採。而再審原告於原
    審理程序聲請命陳運德提出覺書，故不得以未經勘驗為再審
    事由；再審原告主張榮南段286-7地號土地實際耕作面積815
    .21平方公尺，與租約登記面積相符，並無短少，可見無轉
    租云云，係就認定事實之爭辯，不符再審規定，至於原確定
    判決誤引本院97年度重上字第351號判決所載「陳阿順死亡
    後由被上訴人與其弟陳金榮共同繼承租賃耕作，與林明成簽
    訂中鎮美字第103號耕地三七五租約」等語，並不影響其認
    定陳金榮自47年起向林明成承租系爭土地之事實。聲明：再
    審原告之訴駁回。
四、再審原告主張原確定判決有民事訴訟法第496條第1項第1款
    、第13款之再審事由提起再審之訴，惟查：
  ㈠民事訴訟法第496條第1項第1款所謂適用法規顯有錯誤者，係
    指確定判決所適用之法規顯然不合於法律規定，或與司法院
    現尚有效及大法官會議之解釋顯然違反，及確定判決消極的
    不適用法規，顯然影響裁判者而言（司法院大法官會議釋字
    第177號解釋、最高法院60年台再字第170號判決先例意旨參
    照）。所謂適用法規顯有錯誤者，不包括漏未斟酌證據、認
    定事實錯誤、取捨證據失當、判決不備理由及在學說上諸說
    併存致發生法律上見解歧異等情形在內（最高法院63年台上
    字第880號判決先例、90年度台再字第27號裁判意旨參照）
    。再審原告主張原確定判決認減租條例第16條規定之「承租
    人」範圍包括承租人之子女，未經證明逕認65年租約登記申
    請書上陳金榮之印文為真正，作為62年覺書真偽之比對樣本
    ，以非三七五租約當事人所簽之62年覺書為認定基礎，逕認
    系爭租約為無效，且系爭土地中榮南段286-7地號土地實際
    耕作面積為815.21平方公尺，與租約登記面積相符，並無短
    少，可見伊無轉租之事，原確定判決有民事訴訟法第496條
    第1項第1款規定適用法規顯有錯誤之再審事由云云；核其上
    開所指各項，係就法院依職權斟酌證據、認定事實所為之指
    摘，並未指明原確定判決有何適用法規顯然不合於法律規定
    ，或與司法院現尚有效及大法官會議解釋顯然違反等之適用
    法規顯有錯誤之情形。
  ㈡原確定判決係以「…經證人陳運德即陳双開之子於另案到庭證
    述略以：系爭覺書是其父陳双開留給其的，由其保管…租穀
    收據是陳金榮寫好，其在旁邊簽名等情明確（見另案原審卷
    ㈠第39至40、192頁、另案本院卷第80至81頁），復有租穀收
    據可參（見另案原審卷㈠第196至199頁）…則證人陳運德之證
    言與系爭覺書、租穀收據之內容，互核相符，…又系爭覺書
    與上開耕地租約登記申請書上關於「陳金榮」之印文，經法
    務部調查局重疊比對形體大致疊合，惟是否出於同一印章，
    由於系爭覺書之印文印色不均、紋線欠清晰，致印文特徵不
    明，難以鑑定，固有該局問題文書鑑識實驗室102年6月28日
    鑑定書及鑑定分析表可參（見另案本院上字卷㈠第85至87頁
    ），然系爭覺書與上開申請書上關於「陳金榮」之印文，既
    經法務部調查局以同倍率放大比對及重疊比對，鑑定結果認
    其形體大致疊合，衡情應認係出於同一印章所為，否則經同
    倍率放大數倍且以重疊比對之方式檢視，應難以出現重疊比
    對形體大致疊合之情形，且陳双開、陳運德父子並非系爭租
    約之當事人，無從得知陳金榮於65年間向中壢市公所提出之
    私有耕地租約登記申請書上「陳金榮」之印文為何，已難認
    該印文係偽造。…」（原確定判決事實及理由乙、實體方面
    ：㈡及㈣⒈），已就認定系爭覺書之真正說明詳盡，且於事實
    及理由乙、實體方面：「至被上訴人雖聲請本院命陳運德
    提出系爭覺書，並向中壢市公所調取租約登記書，由本院勘
    驗陳金榮之簽名、印文是否同一云云；惟另案業已調取上開
    租約登記書與系爭覺書囑請法務部調查局進行鑑定，且系爭
    覺書應係真正，業經本院認定如前，核無再依被上訴人聲請
    為上開證據調查之必要」，詳述聲請證據調查一事，已無必
    要，並無民事訴訟法第496條第1項第1款之判決適用法規顯
    有錯誤之情形。
　㈢再審原告稱於日前發現另一份於65年1月10日製作，經中壢市
    公所用印之租約登記申請書，其上陳金榮印文與62年覺書、
    65年3月19日租約申請書之印文均不同，可見62年覺書及65
    年3月19日之租約均非真正云云；然民事訴訟法第496條第1
    項第13款所謂當事人發見未經斟酌之證物，係指前訴訟程序
    事實審之言詞辯論終結前已存在之證物，因當事人不知有此
    ，致未經斟酌，現始知之者而言。若在前訴訟程序事實審言
    詞辯論終結前，尚未存在之證物，本無所謂發見，自不得以
    之為再審理由。再審原告未敘明65年1月10日製作之租約登
    記申請書於前訴訟程序言詞辯論終結前已存在而現始知悉之
    事證為何，且未釋明，故其就此所為之主張亦非可採。
五、綜上所述，再審原告主張原確定判決有民事訴訟法第496條
    第1項第1款、第13款之再審事由，應屬無據，其提起本件再
    審之訴顯無理由，爰不經言詞辯論，逕以判決駁回之。
六、據上論結，本件再審之訴顯無理由，依民事訴訟法第502條
    第2項、第78條，判決如主文。
中　　華　　民　　國　　109 　年　　10 　　月　　21 　日
                  民事第十九庭  
                      審判長法  官  魏麗娟
                            法  官  陳慧萍
                            法  官  潘進柳
正本係照原本作成。
如不服本判決，應於收受送達後20日內向本院提出上訴書狀，其
未表明上訴理由者，應於提出上訴後20日內向本院補提理由書狀
（均須按他造當事人之人數附繕本）上訴時應提出委任律師或具
有律師資格之人之委任狀；委任有律師資格者，另應附具律師資
格證書及釋明委任人與受任人有民事訴訟法第466 條之1第1項但
書或第2項（詳附註）所定關係之釋明文書影本。
中　　華　　民　　國　　109 　年　　10　　月　　22　　日
　 　　　　　　　　　　　　書記官  廖婷璇　　　　　　　　　　　　　　　　　　　　　
附註：
民事訴訟法第466條之1（第1項、第2項）：
對於第二審判決上訴，上訴人應委任律師為訴訟代理人。但上訴
人或其法定代理人具有律師資格者，不在此限。
上訴人之配偶、三親等內之血親、二親等內之姻親，或上訴人為
法人、中央或地方機關時，其所屬專任人員具有律師資格並經法
院認為適當者，亦得為第三審訴訟代理人。